【裁判字號】    95,上易,536
【裁判日期】    951027
【裁判案由】    違反毒品危害防制條例
【裁判全文】
臺灣高等法院高雄分院刑事判決         95年度上易字第536號
上  訴  人
即  被  告  乙○○
上列上訴人因違反毒品危害防制條例案件，不服臺灣澎湖地方法
院95年度易字第23號中華民國95年6 月30日第一審判決（起訴案
號：臺灣澎湖地方法院檢察署95年度偵字第68號），提起上訴，
本院判決如下：
    主  文
原判決撤銷。
乙○○持有第一級毒品，累犯，處拘役貳拾日，如易科罰金，以
銀元參佰元即新臺幣玖佰元折算壹日。扣案之第一級毒品海洛因
壹包（驗後淨重零點肆貳公克，內含極微量第一級毒品海洛因殘
留而無法析離之空包裝重零點貳陸公克）沒收銷燬之。
    事  實
一、乙○○前於民國86年間，因違反肅清煙毒條例案件，經臺灣
    高雄地方法院判處有期徒刑3 年2 月確定，於86年11月22日
    入監執行，於88年6 月22日假釋出獄，於89年12月13日保護
    管束期滿，視為執行完畢。詎其仍不知悔改，於94年10月間
    某日，以不詳之方法取得第一級毒品海洛因1 包（驗後淨重
    0.42公克、空包裝重0.26公克）後，將之置放於澎湖縣西嶼
    鄉大池村65-18 號租住處2 樓雜物房窗戶軌道上，而予以持
    有。嗣於94年11月28日7 時40分許，其妻甲○○在該處整理
    房間時，發現該包毒品海洛因，為使乙○○能澈底戒除毒癮
    ，乃持該包毒品報警處理，始悉上情。
二、案經澎湖縣警察局白沙分局報請臺灣澎湖地方法院檢察署檢
    察官偵查起訴。
    理  由
壹、證據能力部分
一、鑑定報告之證據能力：
    按「法院或檢察官得囑託醫院、學校或其他相當之機關、團
    體為鑑定，或審查他人之鑑定，並準用第203 條至第206 條
    之1 之規定。」、「鑑定之經過及其結果，應命鑑定人以言
    詞或書面報告。」，亦分別為刑事訴訟法第208 條第1 項前
    段、第206 條第1 項定明定。是經法院囑託相當之機關為鑑
    定後，經鑑定人以書面報告其鑑定之結果者，即屬同法第15
    9 條第1 項所謂之「法律有規定者」，不受該條項規定「不
    得作為證據」之限制。且同法第208 條第1 項前段對於法院
    或檢察官囑託相當之機關為鑑定之情形，僅規定：「準用第
    203 條至第206 條之1 之規定」，至於同法第202 條有關「
    鑑定人應於鑑定前具結」之規定，則不在準用之列。故於法
    院或檢察官囑託相當之機關為鑑定，而該受囑託機關以書面
    報告鑑定結果之情形，既非屬依法應具結者。是同法第158
    條之3 有關「證人、鑑定人依法應具結而未具結者，其證言
    或鑑定意見，不得作為證據」之規定，於此時即無適用之餘
    地。而法務部調查局，業經臺灣高等法院檢察署檢察長概括
    囑託為有關「毒品種類、成份之鑑定」之鑑定機關（臺灣高
    等法院檢察署民國92年10月15日檢文允字第0921001322號函
    附之臺灣高等法院檢察署檢察長概括選任鑑定人或囑託鑑定
    機關（團體）名冊參照），故其就上開扣案第一級毒品海洛
    因所為之鑑定結果書面報告（95年4 月17日法務部調查局調
    科壹字第340000080 號鑑定通知書，見偵查卷第26頁），揆
    諸上開說明，即不受刑事訴訟法第158 條之3 及同法第159
    條第1 項之限制，自亦得作為證據。
二、證人甲○○於偵查中之陳述：
    按「證人、鑑定人依法應具結而未具結者，其證言或鑑定意
    見，不得作為證據」，刑事訴訟法第158 條之3 定有明文，
    證人甲○○於偵查中之陳述未經具結以擔保其可信性，揆諸
    前揭規定，其陳述自無證據能力而不得作為證據。
三、證人甲○○於警詢中之供述：
(一)按被告以外之人（包括證人、鑑定人、告訴人、被害人及共
    同被告等）於檢察事務官、司法警察官或司法警察調查中所
    為之陳述，與審判中不符時，其先前之陳述具有較可信之特
    別情況，且為證明犯罪事實存否所必要者，得為證據，刑事
    訴訟法第159 條之2 定有明文。所謂「前後陳述不符」之要
    件，應就前後階段之陳述進行整體判斷，以決定其間是否具
    有實質性差異，惟無須針對全部陳述作比較，陳述之一部分
    有不符，亦屬之。而所謂「較可信之特別情況」之情形，亦
    應就前後陳述時之各種外部情況進行比較，以資決定何者外
    部情況具有可信性。若陳述係在特別可信之情況下所為，則
    虛偽陳述之危險性即不高，雖係審判外陳述，或未經被告反
    對詰問，仍得承認其有證據能力【所稱「外部情況」之認定
    ，例如(1)時間之間隔：陳述人先前陳述是在記憶猶新的情況
    下直接作成，一般與事實較相近，事後即可能因記憶減弱或
    變化，致有不清晰或陳述不符之現象發生(2)有意識的迴避：
    由於先前陳述時被告未在場，是陳述人直接面對詢問警員所
    為陳述較為坦然，事後可能因陳述人對被告有所顧忌或同情
    ，因而在被告面前較不願陳述不利被告之事實(3)受外力干擾
    ：陳述人單獨面對檢察事務官或司法警察（官）所為之陳述
    ，程度上較少會受到強暴、脅迫、詐欺、利誘或收買等外力
    之影響，其陳述較趨於真實。若被告在庭或有其他成員參與
    旁聽時，陳述人可能會本能的作出迴避對被告不利之證述，
    或因不想生事乃虛構事實而為陳述(4)事後串謀：目擊證人對
    警察描述所目睹情形，因較無時間或動機去編造事實，客觀
    上亦較難認與被告間有勾串情事，其陳述具有較可信性。但
    事後因特殊關係，雙方可能因串謀而統一口徑，或事後情況
    變化，兩者從原先敵對關係變成現在友好關係等情形，其陳
    述即易偏離事實而較不可信等】。
(二)證人甲○○於本院審理中翻異前詞，所為證述內容與警詢所
    述不同，經查：證人甲○○於警詢時之證述，依其記載內容
    ，係採取一問一答方式，且其於警詢時之供述較接近案發時
    點，記憶應較為清晰，憑信性甚高，而當時未直接面對被告
    ，心理較為平穩篤定，壓力較小，較有可能據實陳述，況觀
    以證人於偵查、原審及本院審理中均未表示警詢之陳述係遭
    受不正方法訊問或非出於其自由意志而為供述，足見其警詢
    之陳述應具有任意性。再者，證人於本院審理中陳稱「我是
    希望警察帶被告去驗尿，看看有無吸毒，我的出發點也是為
    了他好」，證人係被告之配偶至親，希冀被告能澈底戒除毒
    癮，乃持該包毒品報警處理，當無誣陷被告之可能。而被告
    於本院審理時陳稱「當時我太太講的話，到最後我們恐怕會
    離婚」，證人嗣乃於本院審理中翻異前詞，改稱該包毒品係
    在房子外面撿到的，顯係為維繫夫妻感情經權衡輕重後，為
    袒護被告所為之託詞，信憑性甚低，故本院認證人於警詢中
    之陳述，基於發見真實之需求，且為證明犯罪事實之存否為
    有必要，本院斟酌上開供述證據之取得過程並無瑕疵，且與
    本案待證事實間具有相當之關聯性，以之為本案證據尚無不
    當，是揆諸前揭說明，證人警詢之陳述，本院認符合刑事訴
    訟法第159 條之2 之情形，認有證據能力。
貳、實體方面
一、訊據上訴人即被告乙○○（下稱被告）矢口否認持有第一級
    毒品海洛因之事實，辯稱：伊之前雖然有施用毒品海洛因之
    前科，但早已戒除不再施用，該包毒品不是伊所有云云。經
    查：
(一)被告於警詢中業已自白犯行，承認該包毒品粉末為其所有（
    見警卷第2 頁），核與證人即其妻甲○○於警詢中所述情節
    相符（見警卷5-8 頁），且被告自承製作警詢筆錄時警察沒
    有刑求，是伊自己願意講的（見偵查卷第22頁），佐以證人
    即白沙分局偵查佐曾龍川亦具結證稱：我幫被告製作筆錄時
    ，有提示甲○○交付的毒品給他看，被告有承認是他的（見
    原審卷第35頁），證人即白沙分局西嶼分駐所警員施開文證
    稱：甲○○主動到警局說，他在他住家發現1 包東西疑似毒
    品，請求我過去他家幫忙，我跟他到他家1 樓客廳，他就拿
    出1 包粉末給我看，我就聯絡偵查隊，並請甲○○到警局製
    作筆錄，甲○○說他是在2 樓隔間的窗戶發現該包毒品的。
    當時甲○○報案時，應該就是拿扣案的這包白色粉末，包裝
    是這樣，甲○○有說該包白色粉末可能是他先生的（見原審
    卷第37頁）。此外，復有疑似海洛因白色粉末1 包扣案可稽
    ，該包白色粉末經送往法務部調查局鑑定結果，確含第一級
    毒品海洛因成分（驗後淨重0.42公克、空包裝重0.26公克）
    ，此有該局95年4 月17日調科壹字第4300000800號鑑定通知
    書1 紙在卷可佐（見偵卷第26頁），足認被告於警詢中任意
    性之自白確與事實相符，自可採為認定事實之依據。
(二)被告及證人甲○○嗣後雖均翻異前詞，陳稱該包毒品並非在
    住處房間發現，亦非被告所有云云。惟查：
  1.證人甲○○於警詢時陳稱：「白色粉末1 小包是94年11月28
    日7 時40分我在整理住家房間時，發現放置在2 樓中間堆雜
    物房間內靠走廊窗戶軌道上，該房間是乙○○睡覺休息用，
    平時也沒有朋友到我家來，該包白色粉末應該是乙○○怕我
    發現才藏在那裡」、「該房間都是我在整理，之前都沒有發
    現該物品，且自搬來後，樓上從沒有外人上去過，不可能有
    外面的人拿去放置」等語（見警卷第5-8 頁），於本院審理
    中證稱：「我在94年11月28日有拿1 包白粉到警察局報案，
    我懷疑那包是毒品。並沒有人叫我拿這包白粉到警察局報案
    ，是我自己拿去的。我在警察局時，確實有說這包毒品是我
    在住家2 樓雜物房間內靠走廊窗戶軌道上發現的，當時我是
    聽說被告有吸毒，希望警察帶他去驗尿，我的出發點也是為
    了他好」「65之18號房屋（即發現毒品之房屋）是我們在94
    年10月間開始租住的，在我們租住之前該屋沒有人居住，我
    們去租住的時候是空屋。發現白粉那個房間確實是被告休息
    、睡覺的地方，在我們租住該屋後，到發現這包毒品之前，
    並沒有其他的人到被告所睡的房間進出」等語（見本院卷第
    30-33 頁）。被告於警詢中亦自承「該包白色粉末是我於94
    年10月間搬去新住處（澎湖縣西嶼鄉大池村65之18號）時，
    放置在住處2 樓中間堆雜物房間靠走廊窗戶軌道上的無誤」
    （見警卷第2 頁）。而被告及證人甲○○接受警詢時，離案
    發時點較近，記憶較為鮮明，且不及為其他考量，可信度甚
    高，且就白色粉末放置、發現地點等節所述互核相符，是扣
    案之白色粉末，應係被告所有，而置放在住處2 樓雜物房窗
    戶軌道上甚明。
  2.證人甲○○固於偵查中改稱：該包毒品是在住處外面圍牆的
    石頭縫裡找到的，然其又同時表示當天不願意作證（見偵查
    卷14頁，證人甲○○於偵查中之陳述雖未經具結而無無證據
    能力，然可作為彈劾其他有證據能力之證詞憑信性之用），
    可見證人於偵查中之陳述，是受到相當壓力後所言，可信度
    甚低。而證人甲○○於本院審理中又改稱：該包毒品是在房
    子外面圍牆上面種花的地方發現的（見本院卷32頁），與其
    在偵查中所述又有不同，姑不論該包毒品是在住處外面圍牆
    的石頭縫裡或圍牆上面種花的地方發現的，扣案之該包毒品
    只是以普通夾鍊袋包裝，甚為脆弱，不論是放置在住處外面
    圍牆的石頭縫裡或圍牆上面種花的地方，從94年10月間置放
    迄94年11月28日遭發現為止，已經過1 個月時間，經過1 個
    月的風吹、日曬、雨淋後，焉有可能如卷附照片（警卷第11
    頁）所示般保存完好？是以，證人甲○○於警詢時所述，該
    包毒品是在租住處2 樓中間堆雜物房間內靠走廊窗戶軌道上
    發現的，較為真實可採。再參酌被告於偵查中稱：「該包東
    西不是海洛因是糖粉」、「（為何把糖粉放在窗戶軌道上？
    ）那是順著我太太的話講的，因為甲○○告訴我她是在那裡
    發現的，所以我就很生氣的說『對啦、對啦，是在那裡。』
    ，實際上我的東西是放在桌上」（見偵查卷第20-22 頁），
    益徵該包白色粉末確係甲○○在二樓房間的窗戶軌道上發現
    ，且為被告所持有，否則，被告何以指稱是糖粉？又說是自
    己放在桌上？是故，被告上開所辯，顯係事後卸責之詞，不
    足採信。
(三)綜上所述，被告確有在上開時、地，持有第一級毒品海洛因
    ，本件事證明確，被告犯行堪以認定。
二、海洛因係毒品危害防制條例第2 條第2 項第1 款所稱之第一
    級毒品，不得持有，是核被告所為，係犯毒品危害防制條例
    第11條第1 項之持有第一級毒品罪。被告前於86年間，因違
    反肅清煙毒條例案件，經臺灣高雄地方法院判處有期徒刑3
    年2 月確定，於86年11月22日入監執行，於88年6 月22日假
    釋出獄，於89年12月13日保護管束期滿，視為執行完畢，此
    有台灣高等法院被告前案紀錄表1 份在卷可稽，其前受有期
    徒刑之執行完畢後，5 年內再故意犯本件有期徒刑以上之罪
    ，係為累犯，應依刑法第47條之規定，加重其刑。又被告於
    前受有期徒刑之執行完畢後，5 年內再故意犯本件有期徒刑
    以上之罪，不論依修正前之刑法第47 條 ，或修正後之刑法
    第47條第1 項之規定，均構成累犯，對被告而言並無有利或
    不利之情形，自不生新舊法比較之問題，應依刑法第2 條第
    1 項「從舊從輕」之精神，逕依修正前之刑法第47條，論以
    累犯，並加重其刑。
三、原審據以論處被告罪刑，固非無見。惟查：(一)本件扣案之毒
    品海洛因，是被告於94年10月間取得後置放於租住處2 樓雜
    物房窗戶軌道上而持有，原審認定被告係於94年11月間某日
    取得持有，尚有違誤。(二)刑事判決主文之記載有一定之格式
    ，必先記載被告所犯罪名、法定加重事由（例如累犯）後，
    始得據以記載所量處之刑度，倘在記載被告所犯罪名、所量
    處之刑度之後，才記載法定加重事由（例如累犯），則所量
    處之刑度即無從顯示是否業已斟酌法定加重事由（例如累犯
    ），此種格式即有不當。原審判決主文諭知「乙○○持有第
    一級毒品，處有期徒刑肆月，累犯，如易科罰金，以參佰元
    元折算壹日」，將累犯之法定加重事由，置於所量處之刑度
    之後，致所量處之刑度無從顯示是否業已斟酌累犯之法定加
    重事由，尚有不當。被告上訴否認犯罪雖無理由，惟原判決
    既有上開可議之處，自應由本院將原判決撤銷改判。
四、審酌被告明知海洛因為違禁物品，竟於住處非法持有，所為
    誠屬非是，惟其所持有之毒品海洛因僅有1 包，淨重僅為0.
    42公克，數量甚微，且本件係被告之妻在被告房間窗戶軌道
    發現被告所藏置之海洛因後，為使被告能澈底戒除毒癮，乃
    逕持該包毒品報警處理，其出發點甚為良善可取，及被告雖
    否認犯行，惟犯後態度尚稱良好等一切情狀，爰量處如主文
    所示之刑，並諭知易科罰金之折算標準。按行為後法律有變
    更者，適用行為時之法律。但行為後之法律有利於行為人者
    ，適用最有利於行為人之法律，刑法第2 條第1 項定有明文
    。被告行為時之刑法第41條第1 項前段規定：「犯最重本刑
    為5 年以下有期徒刑以下之刑之罪，而受6 個月以下有期徒
    刑或拘役之宣告，因身體、教育、職業、家庭之關係或其他
    正當事由，執行顯有困難者，得以1 元以上3 元以下折算一
    日，易科罰金。」，被告行為時之易科罰金折算標準，修正
    前罰金罰鍰提高標準條例第2 條前段（現已刪除）規定，就
    其原定數額提高為100 倍折算1 日，則本件被告行為時之易
    科罰金折算標準，應以銀元300 元折算1 日，經折算為新臺
    幣後，應以新臺幣900 元折算為1 日。惟95年7 月1 日修正
    公布施行之刑法第41條第1 項前段則規定：「犯最重本刑為
    5 年以下有期徒刑以下之刑之罪，而受6 個月以下有期徒刑
    或拘役之宣告者，得以新臺幣1 千元、2 千元或3 千元折算
    一日，易科罰金。」，比較修正前後之易科罰金折算標準，
    以95年7 月1 日修正公布施行前之規定，較有利於被告，則
    應依刑法第2 條第1 項前段，適用修正前刑法第41條第1 項
    前段、修正前罰金罰鍰提高標準條例第2 條之規定，定其折
    算標準。
五、扣案之海洛因1 包（含包裝袋，驗餘淨重0.42公克，空包裝
    重0.26公克），係查獲之毒品，不問屬於犯人與否，應依毒
    品危害防制條例第18條第1 項前段之規定宣告沒收銷燬之；
    而包裝上開海洛因所用之包裝袋1 個，經送法務部調查局鑑
    驗之結果，雖經與毒品分開秤重分別為空包裝重0.26公克，
    但法務部調查局一般係以傾倒之方式，將包裝袋內之海洛因
    倒出與包裝袋分離而稱重，必要時亦會輔以刮杓刮取袋內粉
    末，然無論依何種方式分離，包裝袋內均有極微量之海洛因
    殘留，業經法務部調查局以93年3 月19日調科壹字第093001
    13060 號函釋在案，此為本院依職權已知之事項，足認前揭
    空包裝袋1 個內含極微量之第一級毒品海洛因殘留而無法析
    離，亦整體視為第一級毒品，併依毒品危害防制條例第18條
    第1 項前段之規定，沒收銷燬之。至鑑驗耗損之毒品海洛因
    既已滅失，即無庸再為沒收銷毀之諭知。
據上論結，應依刑事訴訟法第369 條第1 項前段、第364 條、第
299 條第1 項前段，毒品危害防制條例第11條第1 項、第18條第
1 項前段，刑法第2 條第1 項前段、第11條、修正前刑法第47條
、第41條第1 項前段，修正前罰金罰鍰提高標準條例第2 條，判
決如主文。
本案經檢察官沈紹嘉到庭執行職務。
中    華    民    國    95    年    10    月    27    日
                  刑事第七庭    審判長法  官  莊飛宗
                                      法  官  黃憲文
                                      法  官  孫啟強
以上正本證明與原本無異。
不得上訴。
中    華    民    國    95    年    10    月    27    日
                                      書記官  黃富美
附錄本判決論罪科刑法條：
毒品危害防制條例第11條第1項：
持有第一級毒品者，處 3 年以下有期徒刑、拘役或新臺幣 5 萬
元以下罰金。


司法院資訊處製作；財團法人民間司法改革基金會備份。
